---
title: "R ile Programlamaya Giris"
output:
  html_notebook: default
  word_document: default
  pdf_document: default
  html_document:
    df_print: paged
---

# 1.Temel İslemler

## Operatorler

### Atama Operatorleri

```{r}
### Atama Operatorleri

#<-
#=
#<<-

a <-10
b <-20
c =19
```

### Aritmatik Operatorler

```{r}
# + - * / ^

10 + 10 + 20
89 / 4
a <- 90 * 2
a * b
a / b
b^2

```

### Mantiksal Operatorler

```{r}

# >, <, >=, <=, !=, &, ==

40 > 10
40 < 10


veri <- 1:10   # 1'den 10 kadar degerleri verir ve adi veri olsun.

veri[veri > 5]
veri[veri <= 5]
veri[veri == 3]
veri[veri != 4]
veri[veri > 1 & veri <3]
```

## Matematiksel Islemler

```{r}
#sqrt
#abs
#log, log10, log2
#exp(3)

sqrt(25)
abs(-19)
log(9)

```

## Temel Fonksiyonlar

```{r}
sessionInfo()  # bilgisayardan bir takim bilgiler verir.
getwd()        # hangi dizinde islem yaptigimizi gostermektedir.
dir()          # Calisma dizini altindaki dosyalari gosterir.
list.files()   # Calisma dizini altindaki dosyalari gosterir.
dir.create()   # bir dizin altinda her hangi bir dosya olusturma icin kullanilir.
ls()           # Environment icerisinde olusturulmus degiskenlerin isimleri
rm()           # degiskenleri silmek icin kullanilir.
available.packages()   # kullanilabilecek olan bire takim kutuphaneler
install.packages()     # yüklü olna bir takim kutuphaneler
data()                 # R'daki veri setleri
object.size()          # dosyanin boyutuna bakma
head()                 # veri seti icerisindeki ilk 6 gozlem


```

## Veri Tipleri

```{r}
# Vektör
# Liste
# Matris
# DataFrame


# Ayni turdeki birimlerden olusan vektorlere atomik vektorler denmektedir.
# character, numeric(real or decimal), integer, logical, complex

# Farkli turlerdeki degerlerden olusan vektorlere liste denir.



## Atomic Vektorler 

# numeric
a <- 1
typeof(a) #tip sorgulamasi
is.vector(a) #vektor sorgulamasi


# integer
b <- 1L
typeof(b)
is.vector(b)


# character
c <- "bu bir karakterdir"
typeof(c)
is.vector(c)


# logical
e <- 5
f <- 1
log <- e < f
typeof(log)
is.vector(log)

# complex
z <- 1 + 2i
typeof(z)


# Vektör
a <- 1:10
a <- 19:45
is.vector(a)
a <- c("a","b","c","d")
b <- c(1,2,3,4,5,6)
is.vector(b)


# Liste
list(111, "merhaba" , 1 + 2i)


# Matris
m  <- matrix(1:9, nrow = 3 ,  ncol = 3)
m


# Data Frame
data.frame(
  
  isim = c("ibrahim","resul","hanife","birsen"),
  yas = c(29,64,65,46)
  
)

```

# 2.Fonksiyonlar

```{r}
# R'da nasil fonksiyon yazilir?
kare_fonksiyonu <- function(x, y) {
  
  a <- x^2
  y*a
  
}

# fonksiyonu calistirmak icin
kare_fonksiyonu(4, 3)



# Ne Zaman Fonksyion Yazılmalıdır ?

df <- data.frame(
  a = c(1:10), 
  b = c(2:11),
  c = c(4:13),
  d = c(9:18)
)

# her bir değeri standartlastirmak istiyoruz.
# Standartlaştırma, (X - M) / SIGMA/KOK N
# Her bir değişkeni kendi ortalamasindan cikartiyoruz daha sonra bu cikan ifadeyi sigma ve kok N ifadesine boluyoruz.
# Sigma, degiskenin kendi standart sapmasini ifade etmektedir.

(df$a - mean(df$a)) / sd(df$a) / sqrt(length(df$a))
(df$b - mean(df$b)) / sd(df$b) / sqrt(length(df$b))
(df$c - mean(df$c)) / sd(df$c) / sqrt(length(df$c))
(df$d - mean(df$d)) / sd(df$d) / sqrt(length(df$d))


# Olceklendirme yapmak icin bir fonksiyon ihiyaci gerekmistir. Onlarca ve yuzlerce
# ve daha fazla degisken icin bu islemleri tek tek elle yazmak vakit alacaktir.

olcek <- function(x) {
  
  (x- mean(x)) / sd(x) / sqrt(length(x))
}

olcek(df$a)

```

# 3.Kontrol ve Dongu Ifadeleri

## If-Else

```{r}
# IF - ELSE

sayi <- 6

if(sayi > 7) {
  
  print("Sayi 7'dan buyuktur.")
  
} else {
  
  sayi * 5
}

# Fonksiyonlar ve Kontrol Ifadelerin Bir Arada Kullanilmasi?

df <- data.frame (
  
  a = c(1:10),
  b = c(2:11),
  c = c(4:13),
  d = c(9:18),
  f = c("a","b","c","d","c","d","d","a","a","l")
)

olcek <- function(x) {
  
  if(is.numeric(x) == FALSE){
    
    message("LÜTFEN NÜMERİK OLAN BİR DEĞİŞKEN GİRİNİZ..!")
  }
  
  (x- mean(x)) / sd(x) / sqrt(length(x))
}

olcek(df$f)

###################################################################

# On Tanimli Arguman Degeri

olcek <- function(x,n=10) {
  
  if(is.numeric(x) == FALSE){
    
    message("LUTFEN NUMERIK OLAN BIR DEGISKEN GIRINIZ..!")
  }
  
  (x- mean(x)) / sd(x) / sqrt(n)
}

olcek(df$a)

# Yukaridaki islemde eger on tanimli deger vermemis olsaydik ve kullanici da
# degisken secimi sonras, bir deger girmeyi unutmus olsaydi hata alacakti.
# Bu yUzden dolayi hata ongorusunden on tanimli deger atamis olduk.

#######################################################################

# IC ICE IF KULLANIMI

a <- 100

if (is.character(a) == TRUE) {
  
  paste(a, "OK karakter")
  
} else if (is.Date(a) == TRUE) {
  
  paste(a, "tarih bu")
  
} else if (is.numeric(a) == TRUE)  {
  
  print("bu sayi numeric")
  
  
}

a <- as.Date("1992-02-26")

```

## For

```{r}
# FOR DONGUSU

for (i in 1:5) print(1:i)

# Vektor Icerisinde Dondurme

a <- c(1,3,5,7,9)

for (i in a) {
  
  print(i)
}

########################################################

# Elimdeki sayilara karsilik gelen alfabedeki harfler nelerdir ?

sayilar <- c(14,11,10,16,25,26)


for (i in sayilar) {
  
  sayiharf <- paste(i, letters[i])
  print(sayiharf)
}

```

## While-Break-Next

```{r}
# WHILE,BREAK,NEXT

# While -- e kadar / surece

i <-1
while (i < 6) {
  
  print(i)
  
  i  = i + 1
  
}


# break --- -e gelince kes / esit olunca durdur.

x <- 1:10

for (i in x) {
  
  if(i == 7) {
    
    break
  }
  
  print(i)
}



# next  --- -e gelince atla siradaki degerden devam et

x <- 1:10

for (i in x) {
  
  if (i == 7) {
    
    next
  }
  
  print(i)
}
```

# 4.Veri Okuma

```{r}
# R İçerisindeki Veri Setleri 

data()

a <- AirPassengers

e <- euro


# Aktif olmayanlarda dahil tüm veri setlerine erişim

data(package = .packages(all.available = TRUE))

######################################################

# Dış Kaynaklı Veri Okuma

# 1.Environment --> Import Datasets

# --> From Text(base) -- txt
# --> From Text(readr) -- csv
# --> From Excel

duz_metin
ornekcsv
ornekx

#####################################################

 # 2.El ile Kod Yazarak Okuma

read.table("C:/Users/lenovo/Desktop/R Programlama/programlamaya_giris/veri_okuma/duz_metin.txt")

read.csv("C:/Users/lenovo/Desktop/R Programlama/programlamaya_giris/veri_okuma/ornekcsv.csv",sep = ";")
read_delim("C:/Users/lenovo/Desktop/R Programlama/programlamaya_giris/veri_okuma/ornekcsv.csv",delim = ";")

read_excel("C:/Users/lenovo/Desktop/R Programlama/programlamaya_giris/veri_okuma/ornekx.xlsx")

read_dta("C:/Users/lenovo/Desktop/R Programlama/programlamaya_giris/veri_okuma/oil.dta")

#######################################################

# 3. Kullanıcı Girişi ile Veri Okuma

a <- scan()  # değerler girilip veri kaydeder ve bitirmek için enter

b <- readline() # karakter/string ifade dönen bir fonksiyon


```

# 5.Kod Yazim Stili

> GENEL NOTLAR

.Isimlendirmeler mumkun oldugu kadar kisa ve anlasilir olmalidir.

.Isimlendirmeler yapilirken varolan isimlendirmelerden farkli isimler kullanilmali.

.Isimlendirmeler kucuk harfler tercih edilmelidir.

.Operatorlerin etrafinda bosluklar olmalidir.

.Suslu parantez kullanimi tercih edilmeli ve kod yazimina alt satirdan baslanmalidir.

.Satir uzunlugu kod okunabilirligi acisindan 80 karakteri gecmemelidir.

.Girinti icin iki bosluk kullanilmalidir.

```{r}

                          ## ATAMA OPERATORU KULLANIMI ##


# fonksiyon iclerinde = diger tum <- durumlarda atama operatoru

a <- 1
a = 1

                         ## DEGISKEN VE FONKSIYON ISIMLENDIRME ###

# Good
day_one
day_1

# Bad
first_day_of_the_month
DayOne
dayone
djm1


                         ##  DOSYA ISIMLENDIRME ## 


# Good
fit-models.R
utility-functions.R

# Bad
foo.r
stuff.r


                        ## BOSLUK KULLANIMI ##

# Good
average <- mean(feet / 12 + inches, na.rm = TRUE)

# Bad
average<-mean(feet/12+inches,na.rm=TRUE)



## Operatorlerin etrafinda her zaman bosluk olmayabilir.

# Good
x <- 1:10
base::get

# Bad
x <- 1 : 10
base :: get



                       ## FONKSIYONLARDA BOSLUK KULLANIMI ##

# Good
if (debug) {
  
  do(x) 
  
}


plot(x, y)

# Bad
if(debug)do(x)
plot (x, y)



# Good
if (debug) do(x)
diamonds[5, ]

# Bad
if ( debug ) do(x)  # No spaces around debug

x[1, ]   # Needs a space after the comma
x[1 ,]  # Space goes after comma not before




                          ## SUSLU PARANTEZ ##

# Good

if (y < 0 && debug) {
  
  message("Y is negative")
  
}



if (y == 0) {
  log(x)
} else {
  y ^ x
}


# Bad

if (y < 0 && debug)
  message("Y is negative")

```
