---
title: "Bilimsel Veri Gorsellestirme"
output:
  html_document:
    df_print: paged
editor_options:
  chunk_output_type: console
---

# Veri Gorsellestirme Onemi

. Bir resim bin sozcuge bedeldir.

. Gorsel iletisim dili.

. Genel resmi gormeyi saglar ve veriyi temsil eder.

. Veri icerisinde egitimler, genel yapilar, iliskiler, ayrikliklar ve karmasik durumlari anlasilir kılmak icin kullanilir.


# Bilimsel Veri Gorsellestirme

. Veri ve analiz edilen sonuclarin en iyi sunumu veri gorsellestirme ile mumkun olmaktadir.

. Veri gorsellestirme alaninda en iyi ve lider yazilim R

. R'da en kolay ve islevsel veri gorsellestirme araci ggplot2


# Neden Bilimsel Veri Gorsellestirme


```{r}

library(tibble)
library(dplyr)
library(ggplot2)

df <- tibble(
  kullanim = factor(c("haftaici","haftasonu"), levels = c("haftaici","haftasonu")),
  sure = c(100,200)
)


ggplot(data = df, aes(x = kullanim, y = sure, fill = kullanim)) + 
  geom_bar(colour = "black", fill = "orange", stat = "identity") +
  guides(fill = FALSE) + 
  xlab("Hafta Icı - Hafta Sonu") + ylab("Kullanilma Sureleri") + 
  ggtitle("Telefon Kullanim Istatistikleri")


# ggplot icerisine ilk arguman olarak veriyi giriyoruz. Sonra aes icinde verinin estetik ozelliklerini betimlemeye basliyoruz. x ve y eksenlerine degiskenlerimizi veriyoruz. fill argumani ile kullanım degerlerine gore icleri dolduruldu. Daha sonra hangi grafik turunu istiyorsak onu belirtiyoruz ve istersek bicimlendirmesini yapiyoruz. Ve sonrasinda ise x ve y eksenlerine neyi ifade ettigi ile alakalı isimlendirmeleri ve en sonda ise grafige genel bir baslik eklemesi yaptik. 

```


# 1. Tek Degiskenli Gorsellestirme

## 1.1 Kesikli Degisken


```{r}

library(tibble)
library(dplyr)
library(ggplot2)

```

### Sütun Grafik (geom_bar)

Eger kesikli bir degisken barplot ile gorsellestiricek ise iki turlu yapilabilir.Birincisi frekans, ikinci ise mutlak degerine goredir.

```{r}

# 1.
df <- tibble(
  kullanim = c(rep("hi",20), rep("hs",10))
)


# 2.
df <- tibble(
  kullanim = factor(c("hi","hs"), levels = c("hi","hs")),
  sure = c(100,180)
)

```

```{r}

# 1.gecme sikligina(frekans) gore gorsellestirme

ggplot(df, aes(kullanim)) + 
  geom_bar() +
  xlab("Hafta Icı - Hafta Sonu") + ylab("Gecme Sıklıgi")


# 2.kullanim suresine gore gorsellestirme

ggplot(df, aes( x = kullanim, y = sure)) + 
  geom_bar(stat = "identity")


```

### Cizgi Grafik 

```{r}

df <- tibble(
  kullanim = factor(c("hi","hs"), levels = c("hi","hs")),
  sure = c(100,180)
)


ggplot(df, aes(x = kullanim, y = sure, group = 1)) +
  geom_line(colour = "red", linetype = "dashed", size = 1.5) + 
  geom_point(colour = "red", size = 4, shape = 21, fill = "white") +
  expand_limits(y = 0)

# expand_limits argumani y ekseni degerinin baslangic noktasini 0 yapmaktadir.

```

## 1.2 Surekli Degisken

```{r}

df <- tibble(
  cinsiyet = factor(rep(c("E","K"), each = 250)),
  sure = c(rnorm(250, mean = 80), rnorm(250, mean = 81))
)                                                                           

```

### Histogram (geom_histogram)

Surekli degiskenin dagilimini gostermek icin kullanilan gorsellestirme yontemidir.

```{r}

ggplot(df, aes(sure)) + 
  geom_histogram()


ggplot(df, aes(sure)) + 
  geom_histogram(binwidth = .5, colour = "black", fill = "orange") +
  xlab("Sure Dagilimi") + ylab("Frekans") +
  ggtitle("Sure - Frekans Histogramı")

# binwidth argumani gruplama araligini ifade etmektedir.


# Yogunluk fonksiyonu geom_density (vermis oldugumuz surekli degiskenin dagilimini 0-1 arasina donusturulmus hali)

ggplot(df, aes(sure)) + 
  geom_density()


# Histogram dagilimi ve yogunluk egrisinin birlikte kullanimi - y ekseni degerlerini yogunluk egrisi degelerine gore belirttik.

ggplot(df, aes(sure)) + 
  geom_histogram(aes(y = ..density..), binwidth = .5, colour = "black", 
  fill = "orange") +
  geom_density(alpha = .3, fill = "black")

```

Kirilimlara Gore Histogram ve Yogunluk Grafigi

```{r}

# sure degiskenine cinsiyet boyutunu eklemis oluyoruz.

ggplot(df, aes(sure, fill = cinsiyet)) + 
  geom_histogram(binwidth = .5, alpha = .5, position = "identity")


ggplot(df, aes(sure, fill = cinsiyet)) + 
  geom_density()
 
```

Kirilimlari Iki Ayri Grafikte Gosterme : facet_grid()

```{r}

# Histogram grafigini bir kirilim belirterek iki ayrı gorsel olarak bolerek gostermek 

ggplot(df, aes(sure)) + 
  geom_histogram(binwidth = .5, colour = "black", fill = "orange") +
  facet_grid(cinsiyet ~ .) + 
   xlab("Kullanim Suresi") + ylab("Frekans")

```

### Box Plot (geom_boxplot)

```{r}

# Bilimsel karsiligi olan istatistiksel bir veri gorsellestirme teknigidir.Boxplot() surekkli degiskenin dagilimini ifade eden, ceyreklik mantigiyla calisan aynı zaman da  aykiri gozlemleri gormeyide saglayan oldukca etkili bir gorsellestirme yontemidir.


ggplot(df, aes(x = cinsiyet, y = sure, fill = cinsiyet)) + 
  geom_boxplot() + 
  guides(fill = FALSE)


# guides() = FALSE ile grafik kenarinda cikan kirilim renklerini kutu ile gösteren bolumu kaldiriyoruz.

# Ihtiyac duyulmasi halinde boxplot grafigi coord_flip() fonksiyonu ile yan olarak cevrilebilir.

```

### Alan Grafik (geom_area)

```{r}

ggplot(df, aes(sure)) +
  geom_area(stat = "bin")

```

### Frekans Grafik (geom_freqpoly)

```{r}

ggplot(df, aes(sure)) +
  geom_freqpoly()

```

### Dotplot

```{r}

ggplot(df, aes(sure)) +
  geom_dotplot()

```


# 2. Iki Degiskenli Gorsellestirme

## 2.1 Surekli X, Surekli Y

### Scatter-Plot

```{r}

# Iki tane surekli degiskenin birbirlerine gore durumlarini anlamaya yardimci olan gorsellestirme yontemidir.

df <- tibble(
  cinsiyet = factor(rep(c("E","K"), each = 500)),
  mobil = c(rnorm(500, mean = 80), rnorm(500, mean = 82)),
  web = c(rnorm(500, mean = 82), rnorm(500, mean = 81))
)


ggplot(df, aes(mobil,web)) + 
  geom_point()

ggplot(df, aes(mobil, web)) +
  geom_point() +
  geom_smooth(method = lm)

ggplot(df, aes(mobil, web)) +
  geom_point() +
  geom_smooth(method = lm, se = FALSE)

# se = FALSE ile lineer model cizgisi üzerinde ki güven araliklari kaldiriyoruz.


ggplot(df, aes(mobil, web)) +
  geom_point() +
  geom_smooth()

# method belirtmezsek isek otomatik olan egri seklinde iliski durumuna gore harektli bir yapi seklinde olabilir.


# cinsiyet kirilimina gore renklendirme
ggplot(df, aes(mobil, web, color = cinsiyet)) +
  geom_point()

```

## 2.2 Kesikli X, Surekli Y

### Sütun Grafik (geom_bar)

```{r}

df <- tibble(
  kullanim = factor(c("hi","hs"), levels = c("hi","hs")),
  sure = c(100,180)
)

ggplot(df, aes(kullanim, sure, fill = kullanim)) +
  geom_bar(colour = "black", fill = "orange", stat = "identity")

```

### Box Plot (geom_boxplot)

```{r}

df <- tibble(
  cinsiyet = factor(rep(c("E","K"), each = 500)),
  sure = c(rnorm(500, mean = 80), rnorm(500, mean = 81))
)                                                                

ggplot(df, aes(x = cinsiyet, y = sure, fill = cinsiyet)) +
  geom_boxplot() +
  guides(fill = FALSE)

```

### Dot Plot (geom_dotplot)

```{r}

df <- tibble(
  cinsiyet = factor(rep(c("E","K"), each = 500)),
  sure = c(rnorm(500, mean = 80), rnorm(500, mean = 81))
)  


ggplot(df, aes(x = cinsiyet, y = sure, fill = cinsiyet)) +
  geom_dotplot(binaxis = "y", stackdir = "center")

```

## Violin (geom_violin)

```{r}

df <- tibble(
  cinsiyet = factor(rep(c("E","K"), each = 500)),
  sure = c(rnorm(500, mean = 80), rnorm(500, mean = 81))
)

ggplot(df, aes(x = cinsiyet, y = sure, fill = cinsiyet)) +
  geom_violin(scale = "area")

```

## 2.3 Kesikli X, Kesikli Y

Iki degiskenin de kesikli yani kategorik oldugu durum soz konusudur.

```{r}

df <- tibble(
  kullanim = factor(c("hi","hs","hi","hs"), levels = c("hi","hs")),
  sure = c(100,180,90,200),
  cinsiyet = factor(c("E","E","K","K"))
)


ggplot(df, aes(kullanim, cinsiyet)) + geom_count()

```


# 3. Grafik Bolme Islemleri

```{r}


df <- tibble(
  cinsiyet = factor(rep(c("E","K"), each = 600)),
  mobil = c(rnorm(600, mean = 80), rnorm(600, mean = 82)),
  web = c(rnorm(600, mean = 82), rnorm(600, mean = 81)),
  meslek = factor(rep(c("A","B","C"), each = 400))
  
)

t <- ggplot(df, aes(web, mobil)) + geom_point()

t + facet_grid(. ~ cinsiyet)  # sutunlara bolmek

t + facet_grid(cinsiyet ~ .)  # satirlara bolmek

t + facet_grid(meslek ~ cinsiyet)

```


# 4. Zaman Serisi Gorsellestirme

```{r}

head(economics)  # surekli degiskenlerden ve zamandan olusan bir veri seti
df <- economics


# zaman serisi gorsellestirmesi yaparken x eksenine zaman degiskeni yazilmasi gerekmektedir.

ggplot(df, aes(date, pop)) + 
  geom_line()


# Veri seti icersinden alt kume olusturarak yani belli bir zaman deger baslangicindan sonrasini gorsellestirmek(kirpma islemi) istersek;

s <- df %>% filter(date > as.Date("2010-1-1"))

ggplot(s, aes(date, pop)) + 
  geom_line()


# Degisken degisiklerini direk olarak ggplot icerisinde yapabiliriz. Ornegin issizlik / populasyon yaparak tarihlere gore gorsellestirdigimizde cizgi grafik boyutu yillara gore degisiklik gosterecektir.

ggplot(df, aes(date, pop)) + 
  geom_line(aes(size = unemploy/pop))

```


# 5. Coklu Zaman Serisi Gorsellestirme

```{r}
library(tidyr)

df <- economics %>%
  select(date, psavert, uempmed) %>%
  gather(key = "variable", value = "value", -date)


# zaman serisini coklayip farkli kirilimlarda ayni grafik zuerinde gostermek isteyelim:

ggplot(df, aes(date, value)) + 
  geom_line(aes(color = variable), size = 1)

```

```{r}

# Alan Grafigi

ggplot(df, aes(date, value)) + 
  geom_area(aes(color = variable, fill = variable),
            alpha = 0.5, position = position_dodge(0.8)
       )

```


# 6. Uygulama - Veri Gorsellestirme ile Bilgi Kesfi

```{r}

library(tibble)
library(dplyr)
library(ggplot2)
library(tidyr)

# veri seti
df <- diamonds

summary(df)
str(df)


# price degiskenini gorsellestirme

ggplot(df, aes(price)) + 
  geom_histogram()


# price degiskenin bazi kategorik degiskenler bazinda kirilimi (cut,color ve clarity üzerinde kirilim)

df %>% group_by(cut) %>%
  summarise(n = n(), ortalama = mean(price))

df %>% group_by(color) %>%
  summarise(adet = n(), ortalama = mean(price))

df %>% group_by(clarity) %>%
  summarise(adet = n(), ortalama = mean(price))


# Kesikli olarak color degiskenini gorsellestirme (renk degiskenine denk gelen ortalama fiyat)

k <- df %>% group_by(color) %>%
  summarise(adet = n(), ortalama = mean(price))

ggplot(k, aes(color, ortalama)) +
  geom_bar(stat = "identity", color = "black", fill = "orange")


# Histogrami olusturdugunu varsaydigimiz yapiyi nasıl ortaya cikaririz ?

ggplot(df, aes(price, fill = color)) +
  geom_density()

```

